【裁判字號】    96,訴,8048
【裁判日期】    970430
【裁判案由】    返還房屋
【裁判全文】
臺灣臺北地方法院民事判決              96年度訴字第8048號
原      告  甲○○原名韋力方.
訴訟代理人  劉錦隆律師
被      告  乙○○
訴訟代理人  潘東翰律師
被      告  己○○
訴訟代理人  賴鎮局律師
被      告  戊○○
前列二人共同
訴訟代理人  謝易達律師
上列當事人間返還房屋事件，本院於民國九十七年四月十四日言
詞辯論終結，判決如下：
    主  文
原告之訴駁回。
訴訟費用由原告負擔。
    事實及理由
一、本件原告起訴主張略為：
（一）原告為門牌號碼為台北市○○區○○街十八號十樓之一房
      屋（以下簡稱系爭房屋）之所有權人，民國九十五年間，
      被告乙○○向原告表示，擬從事系爭房屋所在大樓即德惠
      街十八號舊建物之重建與改建事業，原告因不諳不動產相
      關事宜，遂全權委託友人丙○與庚○○，直接與被告乙○○洽議，原告並應被告乙○○之要求，交付系爭房屋產權
      過戶之相關資料證件予被告乙○○。然事隔將近一年，竟
      無下文，被告乙○○更聯絡無著，原告遂赴地政事務所調
      閱系爭房屋資料，始發現系爭房屋已於九十五年十月二日
      以買賣為由移轉所有權登記予被告戊○○後，旋即於九十
      五年十一月八日再以買賣為由移轉所有權登記予被告己○○。
（二）訴外人丁○○並未向原告購買系爭房屋，被告己○○、戊○○所提出之所謂原告與訴外人丁○○間之系爭房屋與座
      落基地之買賣契約書，係因原告太過相信被告乙○○，應
      其要求虛偽訂立，作為整合合建之用，依據民法第八十七
      條之規定，應屬無效。而訴外人丁○○與被告己○○間就
      系爭房屋所為之買賣契約，亦為通謀虛偽而應屬無效。此
      外，被告黃中興、戊○○自承其二人為建設業之合夥關係
      ，且為同家建設公司股東，故被告黃中興與戊○○間之所
      有權移轉行為，絕非因買賣關係而移轉，而是故意過戶隔
      一手，試圖造成形式上善意受讓之表象。
（三）被告戊○○並未向原告購買系爭房屋，卻以買賣為原因，
      向地政事務所辦理所有權移轉登記，取得系爭房屋所有權
      ，顯為無法律上之原因而受利益，致原告受有損害，依據
      民法第一百七十九條規定，自應將系爭房屋移轉返還原告
      ，雖被告戊○○又將系爭房屋移轉予被告己○○，然被告
      己○○係無償取得，類推適用民法第一百八十三條之規定
      ，應由被告己○○直接將系爭房屋移轉予原告。
（四）若鈞院認為被告戊○○並非善意之不當得利受領人，無類
      推適用民法第一百八十三條規定，則因被告己○○取得系
      爭房屋亦無法律上之原因，故亦為不當得利，原告依民法
      第二百四十二條規定代位被告戊○○請求被告己○○移轉
      返還系爭房屋。
（五）綜上，原告爰本於民法第一百八十四條、第一百八十五條
      及第一百七十九條之規定，為先位聲明即：
   1、確認被告己○○、戊○○就系爭房屋之買賣關係不存在，
      被告己○○應就系爭房屋於九十五年十一月八日以買賣為
      原因辦理之所有權移轉登記應予塗銷。
   2、確認被告戊○○與原告就系爭房屋之買賣關係不存在，被
      告戊○○應就系爭房屋於九十五年十月二日以買賣為原因
      辦理之所有權移轉登記應予塗銷。
      原告並本於民法第第一百八十四條、第一百八十五條及第
      一百七十九條之規定，為第一備位聲明即：
      被告應連帶將系爭房屋所有權移轉予原告。
      原告另本於民法第一百八十四條、第一百八十五條、第一
      百七十九條及第二百四十二條之規定，為第二備位聲明即
      ：
      被告己○○應將系爭房屋所有權移轉登記予被告戊○○，
      再由被告戊○○移轉登記予原告。
二、被告乙○○辯稱原告僅為系爭房屋借名登記之名義上所有權
    人，本案買賣並無詐欺原告之情事，況原告並未能舉證原告
    與被告乙○○間有何系爭房屋改建或合建之相關契約，亦無
    法舉證證明其取得系爭房屋之資金證明與資金流向，原告無
    法提出相關證據，其主張自非可採。
三、被告己○○、戊○○辯稱渠等為股東關係，因被告乙○○及
    訴外人丁○○表示表示可以整合與收購包括系爭房屋在內之
    整棟大樓予被告，並出具渠等已經掌握之權利證明，被告及
    其他合夥人評估該地點值得投資，遂由被告戊○○全權與被
    告乙○○及訴外人丁○○洽商買賣事宜，雙方並於九十五年
    九月七日簽定買賣契約書，總價金為新台幣（下同）二億八
    千萬元，嗣後完成過戶手續，故被告係向訴外人丁○○購得
    系爭房屋，並於原告所主張之情事。況原告雖本於侵權行為
    之法律關係提起本訴，然原告並未能就其權利受侵害之事實
    舉證證明之。且被告己○○係與被告乙○○協議有關系爭房
    屋所在之大樓買賣事宜，並與被告乙○○指定之訴外人丁○○簽訂買賣契約，買賣契約約定登記名義人得由買方指定，
    故被告己○○指定被告戊○○為登記名義人，乃屬借名登記
    之法律關係，嗣後被告己○○為統合辦理各項事宜，遂終止
    借名登記之法律關係，將系爭房屋返還即移轉登記予被告黃
    中興，故被告戊○○、己○○均非無法律上之原因取得系爭
    房屋所有權等語。
四、首查：
（一）門牌號碼台北市○○區○○街十八號十樓之一之房屋（建
      號：二五五五，以下簡稱系爭房屋））於九十四年六月二
      十日登記為原告所有。
（二）系爭房屋後於九十五年十月二日變更登記為被告戊○○所
      有，登記原因為買賣。
（三）系爭房屋後於九十五年十一月八日變更登記為被告己○○
      所有，登記原因為買賣。
    以上事實，為兩造所不爭執，並有原告所提出之建物謄本及
    異動索引一份為證，先予確認。
五、按當事人主張有利於己之事實者，就其事實有舉證之責任，
    民事訴訟法第二百七十七條前段所明定，又按民事訴訟如係
    由原告主張權利者，應先由原告負舉證之責，若原告先不能
    舉證，以證實自己主張之事實為真實，則被告就其抗辯事實
    即令不能舉證，或其所舉證據尚有疵累，亦應駁回原告之請
    求，最高法院著有十七年上字第九一七號判例要旨可資參照
    。
六、依據上開法文之規定與說明，原告主張被告等三人將系爭房
    屋之過戶申請書、不動產買賣所有權契約書、增值稅申報書
    均填載被告戊○○為買受人，並持向地政事務所辦理過戶登
    記，變更所有權為被告戊○○，固屬兩造所不爭執之客觀上
    得以確認之事實，然原告主張以上行為構成侵權行為，即屬
    速斷而仍應就其不法性舉證證明之。況原告係將系爭房屋所
    有權狀、印鑑證明、空白不動產買賣契約書等文書，予訴外
    人庚○○，此據原告陳述明確，而原告並未能舉證證明被告
    乙○○係自庚○○處取得上開文件，或被告乙○○取得上開
    文件，有何不法侵害原告之具體事實，故原告本於侵權行為
    之法律關係，為上開請求，均非有據。
七、至原告雖又主張其與證人丁○○間就系爭房屋所為之買賣契
    約為通謀虛偽意思表示，應屬無效，然證人丁○○當庭證稱
    「（簽定契約時，原告是否為所有權人？）都沒有」、「（
    為何馬會持有原告的契約書？）因為我舅舅說都是人頭」、
    「（請證人確認簽定此份買賣契約書是否有要與原告買受這
    棟房子的意思？）我是投資一筆錢在我舅舅這邊，我們兩人
    都很忙，我舅舅說要整合起來出售給建設公司所以我們並沒
    有要買受這棟房子的意思」，故證人丁○○之所以認為伊並
    無向原告買受系爭房屋之意思，係本於認定原告並非實際上
    系爭房屋所有權人，而僅為所謂人頭之意，經核與原告主張
    其並非人頭，而係系爭房屋實際所有權人，伊雖於買賣契約
    書上出賣人欄位簽名，用意僅在向建商表示各大樓住戶已經
    整合完成等情，難謂原告與證人丁○○有何互為謀議可言。
    又證人丁○○已到庭證稱其將系爭房屋出售予被告戊○○，
    故原告主張證人丁○○與被告戊○○間就系爭房屋所為之買
    賣契約為通謀虛偽意思表示，尚非有據。又被告己○○、戊○○辯稱渠等向被告乙○○及訴外人丁○○購得包括系爭房
    屋在內之該棟大樓，並已給付價金等情，經核與證人丁○○
    所證述之情節相符，並有被告己○○、戊○○所提出之買賣
    契約書一份及支付憑證九十九為證，應可採信，是原告主張
    被告己○○、戊○○就取得系爭房屋之所有權，為不當得利
    ，亦非有據。
八、綜上所述，原告本於侵權行為與不當得利之法律關係，為上
    述請求，均非有據，其先備位聲明均為無理由，不能准許。
九、本案事證已臻明確，兩造其餘主張與攻擊防禦方法，與原告
    聲請調查之證據，經核均與本案判決結果無影響，爰不一一
    予以審酌，附此說明。
據上論結，本件原告之訴為無理由，依民事訴訟法第七十八條
，判決如主文。
中    華    民    國  九十七  年    四   月    三十  日
                  民事第四庭    法  官  匡偉
以上正本係照原本作成
如對本判決上訴，須於判決送達後二十日內向本院提出上訴狀
中    華    民    國  九十七  年    四   月    三十  日
                                書記官  陳莉庭


司法院資訊處製作；財團法人民間司法改革基金會備份。
